【裁判字號】    95,訴,463
【裁判日期】    950926
【裁判案由】    違反臺灣地區與大陸地區人民關係條例等
【裁判全文】
臺灣高雄地方法院刑事判決               95年度訴字第463號
公  訴  人  臺灣高雄地方法院檢察署檢察官黃雯麗
被      告  乙○○
選任辯護人  邱芬凌律師
被      告  甲○○原名江靜雯.
上列被告因違反臺灣地區與大陸地區人民關係條例等案件，經檢
察官提起公訴（94年度偵字第21269號），本院判決如下：
    主    文
乙○○共同違反不得使大陸地區人民非法進入臺灣地區之規定，
處有期徒刑拾月。
甲○○共同違反不得使大陸地區人民非法進入臺灣地區之規定，
處有期徒刑肆月，如易科罰金，以銀元參佰元即新台幣玖佰元折
算壹日，緩刑貳年。
    事    實
一、乙○○明知甲○○與大陸地區人民鄭文興（業經遣送出境）
    並無結婚之真意，且明知大陸地區人民非經主管機關許可不
    得進入臺灣地區，竟與甲○○基於使大陸地區人民非法進入
    臺灣地區之犯意聯絡，並與甲○○、鄭文興基於行使公務員
    登載不實公文書之犯意聯絡，與甲○○約定以交付新台幣（
    下同）80,000元，作為與鄭文興假結婚半年（半年後即離婚
    ）之代價，並先交付頭款40,000元；甲○○隨於乙○○安排
    下前往大陸地區，並於民國92年5 月7 日在大陸地區福建省
    福州市公證處，與同無結婚真意之鄭文興辦理結婚手續，而
    取得該市公證處簽發之結婚證明書。
二、甲○○返臺後，即於92年6 月2 日持經財團法人海峽交流基
    金會（下稱海基會）驗證之結婚證明書，至高雄市政府警察
    局新興分局中山路派出所辦理「大陸地區人民進入臺灣地區
    保證書」；再於92年6 月9 日，持上開經海基會驗證之結婚
    公證書，前往戶政事務所辦理其與鄭文興之結婚登記，及換
    發配偶欄為鄭文興之國民身分證，並收受乙○○交付之尾款
    40,000元，使承辦戶籍登記之公務員，將「甲○○與大陸地
    區人民鄭文興結婚」之不實事項，登載於職務上所掌管之戶
    籍登記簿之公文書，並據以核發戶籍謄本、身分證，足以生
    損害於戶政機關對於結婚登記管理之正確性。
三、乙○○嗣於92年6 月19日，交付上述保證書、登載不實之甲
    ○○國民身分證影本等資料，委託不知情之永麗旅行社股份
    有限公司（下稱永麗旅行社）承辦，而由該公司負責人陳水
    波填寫「大陸地區人民進入臺灣地區旅行證申請書」，並檢
    具前開資料，向內政部警政署入出境管理局（下稱入境管局
    ），申請鄭文興以探親名義入境臺灣地區而行使之，足以生
    損害於境管局核發中華民國臺灣地區旅行證之正確性；嗣經
    境管局承辦人員為實質審查後，仍將臺灣地區旅行證誤發予
    大陸地區人民鄭文興，鄭文興乃於92年6 月31日，非法入境
    臺灣地區。
四、甲○○事後因無法如期與鄭文興辦理離婚手續，乃於94年3
    月20日，在未有偵查犯罪權限之機關或人員發覺其上開犯罪
    嫌疑前，主動向高雄市政府警察局新興分局坦承犯行，表示
    願接受裁判。
五、案經高雄市政府警察局新興分局報請臺灣高雄地方法院檢察
    署檢察官偵查起訴。
    理    由
壹、證據能力部分：
一、按被告以外之人於偵查中向檢察官所為之陳述，除顯有不可
    信之情況者外，得為證據，刑事訴訟法第159 條之1 第2 項
    定有明文。查證人即永麗旅行社股份有限公司負責人陳水波
    於偵查中經具結後向檢察官所為陳述，雖均屬傳聞證據；惟
    依現階段刑事訴訟法規定，檢察官係代表國家偵查犯罪、實
    施公訴，依法有訊問被告、證人、鑑定人之權，而實務運作
    時，檢察官偵查中向被告以外之人所取得之陳述，原則上均
    能遵守法律規定，不致於違法取供，故可信度極高，且本案
    被告並未提出前揭檢察官訊問下之陳述有何顯不可信之情事
    ，則依上開規定，該陳述得作為本案證據。
二、按被告以外之人於審判外之陳述，雖不符前4 條之規定，而
    經當事人於審判程序同意作為證據，法院審酌該言詞陳述或
    書面陳述作成時之情況，認為適當者，亦得為證據；當事人
    、代理人或辯護人於法院調查證據時，知有第159 條第1 項
    不得為證據之情形，而未於言詞辯論終結前聲明異議者，視
    為有前項之同意，刑事訴訟法第159 條之5 定有明文；以尊
    重當事人對傳聞證據之處分權，強化言詞辯論主義。查證人
    陳水波提出之報告書，雖係被告以外之人於審判外之陳述，
    而為傳聞證據，然檢察官、被告於本院言詞辯論終結前，均
    未對之聲明異議，且本院審酌該報告書作成時之情況，並無
    不適當之情形，是依上開規定，得作為本案證據。
貳、實體部分：
一、訊據被告乙○○矢口否認上開犯行，辯稱：僅告知甲○○如
    何辦理與大陸地區人民結婚之相關事宜，但均未參與相關事
    宜，亦不知甲○○假結婚之情事云云，經查：
  (一)被告乙○○確有如犯罪事實欄所載之犯行，業據證人即同案
    被告甲○○於本院訊問時結證稱：是乙○○介紹我到大陸與
    鄭文興假結婚的；由乙○○帶我去辦理單身證明，並交付我
    40,000元報酬，又幫我辦理台胞證；假結婚返台後，乙○○
    先拿保證書給我填，我再拿去新興分局中山路派出所辦理，
    後來乙○○又帶我去辦結婚登記，並給付我剩餘之40000 元
    報酬，接著跟我拿相關資料去辦鄭文興之旅行證申請書，等
    語明確（見院卷第69至75頁），並有大陸地區福建省福州市
    公證處結婚公證書、海基會驗證書、大陸地區人民進入臺灣
    地區保證書、大陸地區人民入出臺灣地區申請書、委託書、
    中華民國台灣地區（補出）境申請書、甲○○戶籍資料、結
    婚登記申請書、中華民國大陸地區人民旅行證影本各1 份在
    卷足憑（見警卷第12至22頁），堪信為真。
  (二)被告乙○○雖辯稱僅單純告知甲○○至大陸結婚之手續云云
    ，惟查：
    1.乙○○本案犯行，已業據甲○○證述如前；且被告兩人不
      但毫無仇隙，乙○○還是甲○○友人潘佳螢親戚，透過潘
      佳螢認識，而有相識之誼，此為被告兩人所不爭；若乙○
      ○未涉有本案犯行，甲○○當無誣陷乙○○為假結婚、行
      使偽造文書共犯之理，亦無費心編撰乙○○協同其辦理相
      關手續，又先後2 次共給付80,000元報酬等情之可能。
    2.況且，甲○○係意在使解消與鄭文興間無效之婚姻關係，
      而自首本案犯行，至於是否有共犯、或是否供出共犯，對
      於其本身刑責，及與鄭文興間之婚姻關係，俱無影響；綜
      合上情並參諸社會生活一般經驗法則，堪認甲○○毫無誣
      陷乙○○之動機、可能。
    3.再審酌以人之記憶有限，除就特殊事件，可能印象深刻而
      記憶清晰外，就其餘之事件，多僅能為大概之記憶，且隨
      時間之流逝，記憶亦趨於模糊，是甲○○陳述之細節雖有
      不清，然上開情事發生至今已有3 年餘，其因時間之經過
      而記憶不清，亦合乎常情，故甲○○於本院結證所言，自
      屬可信。
    4.另關於大陸地區人民鄭文興入出臺灣地區申請書，係乙○
      ○委託永麗旅行社代辦，再由陳水波填載乙節，已據證人
      陳水波於偵查中陳明，並有其所出具之報告書1 紙可佐（
      見偵查卷第33、35頁），核與甲○○前開所供相符，然與
      乙○○辯稱未參與相關手續辦理相違，顯見乙○○所辯係
      與事實不符，無從採信。
  (三)綜上所述，被告乙○○、甲○○共同使大陸地區人民非法進
    入臺灣地區及行使明知為不實之事項而使公務員登載於職務
    上所掌之公文書犯行，事證明確；被告乙○○所辯無非事後
    卸責之詞，不足採信，其等之犯行均堪以認定，應依法論科
    。
二、按行為後法律有變更者，適用行為時之法律，但行為後之法
    律有利於行為人者，適用最有利於行為人之法律，刑法第2
    條第1 項定有明文。
  (一)查被告行為後，如附表所示被告論罪科刑所應適用之刑法條
    文，業於94年2 月2 日修正公布，並於95年7 月1 日生效施
    行；經個別比較新舊法，及依最高法院24年上字第4634號判
    例意旨，就本案罪刑有關之一切情形綜其全部結果比較後，
    認修正施行後之現行刑法條文規定並未較有利於行為人；是
    依前開說明，本案自應適用修正施行前之刑法條文而為處斷
    。
  (二)另被告行為後，臺灣地區與大陸地區人民關係條例（下稱兩
    岸人民關係條例）分別於92年10月29日、95年7 月19日修正
    公布，該條例第79條第1 項修正前係規定：「違反第15條第
    1 款規定者，處5 年以下有期徒刑、拘役或科或併科新台幣
    500,000 元以下罰金。」，又修正後更改為：「違反第15條
    第1 款規定者，處1 年以上7 年以下有期徒刑，得併科新台
    幣1,000,000 元以下罰金。」，比較修正前、後規定結果，
    修正後之規定並未較有利於被告，是依前開規定，應適用被
    告行為時，即92年10月29日修正前兩岸人民關係條例規定，
    以為處斷。
三、按修正前兩岸人民關係條例第79條第1 項，處罰違反同條例
    第15條第1 款所定「使大陸地區人民非法進入臺灣地區罪」
    ，凡非經合法手續進入者皆包含之，若使大陸地區人民以假
    結婚真入境之脫法方式，進入臺灣地區，即該當本罪，自不
    以偷渡進入為限；查被告以上述假結婚之方式，使大陸地區
    人民鄭文興得以探親名義申請入境臺灣地區，入境方式及手
    續形式雖均合法，惟實質上形同以非法手段使大陸地區人民
    進入臺灣地區，是被告此部分之犯行係違反上開條例第15條
    第1 款之規定，應依同條例第79條第1 項之規定論處。
四、核被告假結婚後辦理登記，再持不實登載之公文書，申請使
    大陸地區人民鄭文興非法入境臺灣地區之所為，係犯92年10
    月27日修正前兩岸人民關係條例第79條第1 項之非法使大陸
    地區人民進入臺灣地區罪，刑法第216 條、修正前刑法第21
    4 條之行使明知為不實事項而使公務員登載不實於公文書罪
    。被告就使大陸地區人民鄭文興非法進入台灣地區之犯行間
    ，及被告與鄭文興就行使公務員登載不實之公文書間，分別
    有犯意聯絡及行為分擔，均為共同正犯；又被告利用不知情
    之陳水波填寫「大陸地區人民進入臺灣地區旅行證申請書」
    ，並向境管局提出登載不實之公文書而行使之行為，係屬間
    接正犯；另被告使公務員登載不實事項於職務上所掌公文書
    後，復持以行使，其使公務員登載之低度行為，為行使之高
    度行為所吸，不另論罪；至於被告行使公務員登載不實之公
    文書，係為達到使鄭文興非法入境臺灣地區之目的，二者間
    有方法、目的之牽連關係，應從一重之修正前兩岸人民關係
    條例第79條第1 項論處。被告甲○○於犯罪後，未有偵查犯
    罪職權之公務員知悉前，即主動向高雄市政府警察局新興分
    局坦承犯行，因而接受裁判，有甲○○94年3 月20日警詢筆
    錄可稽，應依修正前刑法第62條前段規定減輕其刑。
五、爰審酌被告共同以假結婚及行使登載不實公文書手段，使大
    陸地區人民鄭文興非法來臺，已損及戶政機關、入出境管理
    機關對於資料管理之正確性，並足以妨害、擾亂臺灣社會生
    活秩序與善良風俗；又被告乙○○主導本案犯罪之進行，並
    給付被告甲○○報酬，為本案核心人物，惡性非輕，且矢口
    否認犯行，未見悔意；而被告甲○○因貪圖小利，致犯本案
    ，惟係一時失慮，且坦承犯行，犯後態度良好等一切情狀，
    分別量處如主文所示之刑，並就甲○○部分宣告易科罰金之
    折算標準，資為懲儆。
六、按新修正之刑法自95年7 月1 日開始施行，其中第74條有關
    緩刑要件亦有修正，然依最高法院95年5 月23日第8 次刑事
    庭會議決議所示，犯罪在新法施行前，新法施行後，緩刑之
    宣告，應適用新法第74條之規定；故本案應依現行刑法第74
    條第1 項第1 款規定宣告緩刑，核先敘明。查被告前未曾因
    故意犯罪而受有期徒刑以上刑之宣告，有臺灣高等法院被告
    前案紀錄表在卷足憑，其因一時失慮，致觸刑章，然自首犯
    行，深具悔意，信其經此次偵審程序，當知警惕，而無再犯
    之虞，本院因認所宣告之刑，以暫不執行為適當，爰併依刑
    法第74條第1 項第1 款規定宣告緩刑2 年，以勵自新。
據上論斷，應依刑事訴訟法第299 條第1 項前段，92年10月27日
修正前臺灣地區與大陸地區人民關係條例第79條第1 項，刑法第
11條前段、第2 條第1 項前段、第74條第1 項第1 款，修正前刑
法第28條、第216 條、第214 條、第55條、第62條、第41條第1
項前段，罰金罰鍰提高標準條例第1 條前段，廢止前罰金罰鍰提
高標準條例第2 條，現行法規所定貨幣單位折算新臺幣條例第2
條，判決如主文。
本案經檢察官丙○○到庭執行職務。
中    華    民    國    95    年    9     月    26    日
            鳳山刑事第二庭  審判長法  官  邱明弘
                                  法  官  譚德周
                                  法  官  洪珮婷
以上正本證明與原本無異。
如不服本判決，應於收受送達後10日內向本院提出上訴書狀。
中    華    民    國    95    年    9     月    26    日
                                  書記官  賴朱梅
┌───────────────────────────────────────────────┐
│附表：                                                                                        │
├──────┬─────────────┬─────────────┬───────┬────┤
│相關變更條文│行為時法（下稱舊法）之內容│裁判時法（下稱新法）之內容│比  較  理  由│備    註│
├──────┼─────────────┼─────────────┼───────┼────┤
│【共同正犯】│二人以上共同實施犯罪之行為│二人以上共同實行犯罪之行為│將「實施」改為│新舊法均│
│修正前刑法第│者，皆為正犯。            │者，皆為共犯。            │「實行」，刪除│構成共同│
│28條→現行刑│                          │                          │「陰謀共同正犯│正犯，新│
│法第28條    │                          │                          │」及「預備共同│法未較有│
│            │                          │                          │正犯」之適用。│利。    │
├──────┼─────────────┼─────────────┼───────┼────┤
│【刑法第214 │依法律應處罰金、罰鍰者，就│中華民國94年1 月7 日法修正│刑法之貨幣單位│按現行法│
│條罰金刑貨幣│其原定數額得提高為2 倍至10│施行後，刑法分則編所定罰金│由「元（指銀元│規所定貨│
│單位之變更】│倍（刑法乃係定明10倍）。第│之貨幣單位為新臺幣。94年1 │）」變更為「新│幣單位折│
│罰金罰鍰提高│1 條所定得提高倍數之規定，│月7 日刑法修正時，刑法分則│臺幣」，且刑法│算新臺幣│
│標準條例第1 │於本條例修正後制定之法律，│編未修正之條文定有罰金者，│分則之罰金數額│標準條例│
│條前段、第5 │不適用之；本條例修正前公布│自94年1 月7 日刑法修正施行│，亦視該分則先│第2 條規│
│條→刑法施行│之法律，於本條例修正後修正│後，就其所定數額提高為30倍│前曾修正與否，│定折算後│
│法第1 之1條 │其罰金罰鍰數額或法律經全部│。但72年6 月26日至94年1 月│而分別提高3 或│係等值，│
│第1 項、第2 │修正而其罰金罰鍰數額未予變│7 日新增或修正之條文，就其│30倍。        │是以新法│
│項          │更者，亦同。              │所定數額提高為3 倍。      │              │並未較有│
│            │                          │                          │              │利。    │
├──────┼─────────────┼─────────────┼───────┼────┤
│【刑法第214 │罰金：（銀元）1 元以上。  │罰金：新臺幣1000元以上…。│罰金刑之下限，│舊法有利│
│條罰金刑下限│                          │                          │由銀元10元（亦│。      │
│變更】刑法第│                          │                          │經提高）即新臺│        │
│33條第5 款  │                          │                          │幣30元，提高為│        │
│            │                          │                          │新臺幣1000元  │        │
├──────┼─────────────┼─────────────┼───────┼────┤
│【易科罰金折│犯最重本刑為5 年以下有期徒│犯最重本刑為5 年以下有期徒│易科罰金折算標│舊法有利│
│算標準變更】│刑以下之刑之罪，而受6 個月│刑以下之刑之罪，而受6 個月│準由銀元300 元│。      │
│修正前刑法第│以下有期徒刑或拘役之宣告…│以下有期徒刑或拘役之宣告者│即新臺幣900 元│        │
│41條第1 項前│得以（銀元，下同）1 元以上│，得以新臺幣1000元、2000元│，提高為以新臺│        │
│段、修正前罰│3 元以下折算1 日，易科罰金│或3000元折算1 日，易科罰金│幣1000元、2000│        │
│金罰鍰提高標│。依刑法第41條易科罰金…就│。                        │元或3000元折算│        │
│準條例第2 條│其原定數額提高為100 倍折算│                          │1日           │        │
│→現行刑法第│1 日；法律所定罰金數額未依│                          │              │        │
│41條第1 項前│本條例提高倍數，或其處罰法│                          │              │        │
│段          │條無罰金刑之規定者，亦同。│                          │              │        │
├──────┼─────────────┼─────────────┼───────┼────┤
│ 【牽連犯】 │第55條後段：犯一罪而其方法│（刪除）                  │新法刪除牽連犯│被告所犯│
│修正前刑法第│或結果之行為犯他罪名者，從│                          │之規定        │2 罪，依│
│55條→現行刑│一重處斷。                │                          │              │新法須分│
│法刪除該規定│                          │                          │              │論併罰，│
│            │                          │                          │              │依舊法則│
│            │                          │                          │              │僅從一重│
│            │                          │                          │              │論處，是│
│            │                          │                          │              │舊法有利│
│            │                          │                          │              │。      │
├──────┼─────────────┼─────────────┼───────┼────┤
│【自首減刑規│對於未發覺之罪自首而受裁判│對於未發覺之罪自首而受裁判│刑法第62條將原│舊法有利│
│定變更】修正│者，減輕其刑。            │者，得減輕其刑。          │規定之必減修為│。      │
│前刑法第62條│                          │                          │得減，雖性質上│        │
│前段→現行刑│                          │                          │屬刑罰裁量之事│        │
│法第62條前段│                          │                          │項，惟既影響行│        │
│            │                          │                          │為人之刑罰法律│        │
│            │                          │                          │效果，應屬法律│        │
│            │                          │                          │變更之範籌，而│        │
│            │                          │                          │有現行刑法第2 │        │
│            │                          │                          │條第1 項之適用│        │
│            │                          │                          │，而修正前刑法│        │
│            │                          │                          │第62條前條規定│        │
│            │                          │                          │為自首者，「必│        │
│            │                          │                          │」減輕其刑，自│        │
│            │                          │                          │較修正後刑法第│        │
│            │                          │                          │62條前段規定為│        │
│            │                          │                          │自首者，僅「得│        │
│            │                          │                          │」減輕其刑，對│        │
│            │                          │                          │行為人有利。  │        │
└──────┴─────────────┴─────────────┴───────┴────┘


司法院資訊處製作；財團法人民間司法改革基金會備份。
